【裁判字號】    95,上易,72
【裁判日期】    950426
【裁判案由】    損害賠償
【裁判全文】
臺灣高等法院民事判決                  95年度上易字第72號
上  訴  人  美國永豪實業有限公司
          （YUNN HAAUR ENTERPRISE ING.）
法定代理人  甲○○
訴訟代理人  乙○○
複 代 理人  陳萬發律師
上  訴  人  乙○○
訴訟代理人  陳萬發律師
被上訴人    丙○○
訴訟代理人  丁○○
上列當事人間損害賠償事件，上訴人對於民國94年11月8日臺灣
桃園地方法院93年度訴字第980號第一審判決提起上訴，經本院
於95年4月12日言詞辯論終結，判決如下：
    主  文
原判決關於命上訴人乙○○給付部分，及該部分假執行之宣告，
暨訴訟費用之裁判均廢棄。
上廢棄部分，被上訴人在第一審之訴及其假執行之聲請均駁回。
其餘上訴駁回。
第一、二審訴訟費用均由上訴人美國永豪實業有限公司負擔。
    事實及理由
壹、程序部分：
一、上訴人主張：被上訴人於第一審起訴本案，起初僅起訴「臺
    灣永豪實業有限公司」 (下稱臺灣永豪公司)1人為「被告
    當事人」，嗣審理中被上訴人撤回對「臺灣永豪公司」之起
    訴，已無「被告當事人」之存在，案件亦應視為終結，原審
    竟於已無「被告當事人」存在之情下，另訂期日同意被上訴
    人為訴之追加，而追加「YUNN HAAUR ENTERPRISE INC.（美
    國永豪實業有限公司）」 (下稱美國永豪公司)、「甲○○
    」、「乙○○」3人為「被告當事人」，此屬程序上之違誤
    ，況上訴人不同意其追加，原審竟以符合民事訴訟法第255
    條第1項第2、3款為准許理由，准予追加，原審判決應予廢
    棄云云。惟查被上訴人於原審起訴係以美國永豪公司、台灣
    永豪公司、甲○○為被告，此觀原審起起訴狀第一頁自明 (
    見原審卷第5頁)，嗣於原審93年10月19日準備程序中，請求
    「追加被告乙○○，撤回台灣永豪公司之訴訟」，此亦有原
    審準備程序筆錄可按 (見原審卷第82頁)，原審依民事訴訟
    法第255條第1項第2、3款，准予追加，核無違誤。上訴人上
    述所稱顯與事實不符，於法無據，自無足採。
二、次查，被上訴人對於上訴人乙○○曾依系爭協議書之法律關
    係，請求給付票款，經台灣桃園地方法院判決敗訴確定之事
    實，為兩造所不爭執，並有台灣桃園地方法院90年度簡上字
    第250號民事判決影本在卷可稽 (見原審卷第36至40頁)，被
    上訴人對於本件上訴人乙○○之請求部分，核與該案訴訟標
    的之法律關係相同，當事人同一，依民事訴訟法第400條規
    定，為該確定判決既判力所及，被上訴人就同一事件再為起
    訴，有違同法第253條一事不再理原則之規定，被上訴人對
    於上訴人乙○○部分之請求，顯不合法，應予駁回。
貳、實體部分：
一、本件被上訴人起訴主張：未經主管機關認許之上訴人美國永
    豪公司，於民國（下同）87年3月與被上訴人、訴外人簡聰
    明 (下稱簡聰明)在中國大陸合資創設三立燈飾照明有限公
    司（下稱三立公司），嗣因雙方理念不合，乃於88年5月21
    日協議轉讓股權，由被上訴人將所持有股份以美金56,869元
    讓與上訴人美國永豪公司，並由上訴人乙○○代理簽訂買賣
    股權協議書，雙方約定付款方式為第一期款新臺幣（下同）
    1,093,349元應於88年7月10日給付，第二期款990,856元應
    於88年9月10日給付，台灣永豪公司並簽發支票二紙交付與
    被上訴人。詎用以支付第二期款之支票竟因存款不足而退票
    ，被上訴人屢次催討未果。按債務人不為給付或不為完全之
    給付者，債權人得請求損害賠償，本件上訴人美國永豪公司
    未經我國主管機關之認許，授權上訴人乙○○在台灣與被上
    訴人簽訂買賣股權協議書，則依民法總則施行法第15條規定
    ，應由上訴人美國永豪公司與其法定代理人即原審被告甲○
    ○、代理人即上訴人乙○○連帶負責。爰請求上訴人美國永
    豪公司、乙○○、原審被告李雲應連帶給付第二期款
    990,856元及自起訴狀繕本送達之翌日起至清償日止之年息
    5%計算之利息等語。於本院答辯聲明：上訴駁回 (原審判決
    上訴人美國永豪公司、乙○○應連帶給付丙○○990,856元
    及自94年8月15日起至清償日止之法定遲延利息，而駁回被
    上訴人其餘之請求，上訴人對其敗訴部分提起上訴，被上訴
    人對其敗訴部分未據不服)。
二、上訴人美國永豪公司、乙○○則以：(一)我國法院就上訴人美
    國永豪公司部分應無本案管轄權；(二)被上訴人於原審訴之追
    加不合法，且與原法院93年訴字376號係屬同一事件，法院
    依民事訴訟法第249條第1項第7款規定應予裁定駁回；(三)上
    訴人乙○○係本於代理之名義與被上訴人簽訂買賣股權協議
    書，依民法第103條之意旨，效力應歸屬上訴人美國永豪公
    司，與上訴人乙○○個人無涉；(四)被上訴人曾向原法院請求
    命上訴人乙○○給付票款，惟因票款罹於時效業經駁回確定
    ，則本案債權亦應視為罹於時效；(五)縱認上訴人等應給付被
    上訴人如原審判決所示債務，惟被上訴人對上訴人乙○○因
    詐欺之侵權行為而負有825,000元之損害賠償債務，上訴人
    乙○○就此部分主張抵銷，被上訴人對上訴人乙○○已無債
    權可資請求等語置辯。於本院上訴聲明：(一)原判決不利於上
    訴人之部分廢棄。(二)被上訴人在第一審之訴及假執行之聲請
    均予駁回。
三、兩造不爭執之事實：（見本院95年4月4日準備程序筆錄，本
    院卷36頁）
(一)被上訴人、簡聰明及上訴人乙○○3人曾共同簽立合作經營
    燈飾製品事業股東協議書。
(二)被上訴人、上訴人美國永豪公司曾共同於大陸簽立股權讓渡
    協議書。
(三)上訴人乙○○曾代理上訴人美國永豪公司，在台灣與被上訴
    人共同簽立「88.05.21協議書」，上訴人美國永豪公司同意
    以美金63,669元買受被上訴人之股權，並以1比32.735之匯
    率比折算新臺幣，上訴人美國永豪公司已依約付清第一期款
    1, 093,349元，第二期款990,8 56元則因支票退票迄未給付
    。
(四)上訴人乙○○曾交付台灣永豪公司曾簽發面額為990,856元
    之支票予被上訴人，雙方對於退票不爭執。
(五)原法院90年簡上字第250號、93年訴字第376號、92年簡上字
    第222號民事判決書為真正。
(六)原審卷第66至75頁關於上訴人美國永豪公司、台灣永豪公司
    之資料為真正。
    以上事實，為兩造所不爭執（見本院同上筆錄），並有兩造
    合作經營燈飾製品事業股東協議書影本（見原審卷13至15頁
    ）、股權讓渡協議影本、88.05.21協議書影本、支票及桃園
    票據交換所退票理由單影本、桃園地方法院90年度簡上字第
    250號、93年訴字第376號、92年度簡上字第222號判決書影
    本、永豪實業資產負債表影本、清算申請書影本、桃園稅捐
    稽徵處函覆影本、桃園縣政府函覆准予歇業登記、解散登記
    影本、美國加州州務卿辦公室歸檔資料翻譯本及公證文件影
    本等附卷可稽（見原審卷第13頁至21頁、第36至48頁、第66
    頁至75頁），自堪信為真實。
四、兩造爭執之點：本件經本院於95年4月4日與兩造整理並協議
    簡化之爭點（見本院同上筆錄）：
(一)關於業已解散之上訴人美國永豪公司，我國法院有無管轄權
    ？
(二)關於被上訴人本件起訴請求上訴人乙○○給付部分，有無違
    背一事不再理原則，或應受前案確定判決既判力或爭點效之
    拘束？
(三)上訴人乙○○應否依民法總則施行法第15條規定，與上訴人
    美國永豪公司負連帶給付之責？
(四)上訴人乙○○主張抵銷有無理由？
    經查關於被上訴人請求上訴人乙○○給付部分，因有違一事
    不再理原則，被上訴人此部分起訴不合法，應予駁回，已如
    上所述，故以上爭點 (二)、(三)、(四)部分，乃有關上訴
    人乙○○部分有無理由論斷之依據，自毋庸再予審酌，以下
    僅就上訴人美國永豪公司部分予以論述，核先敘明。
五、關於業已解散之美國永豪公司，我國法院有無管轄權？
(一)按「外國法人，除依法律規定外，不認許其成立。」、「未
    經認許其成立之外國法人，以其名義與他人為法律行為者，
    其行為人就該法律行為應與該外國法人負連帶責任。」民法
    總則施行法第11、15條分別定有明文，故未經認許成立之外
    國法人如由他人代為法律行為，仍應對該法律行為負責。經
    查上訴人美國永豪公司為在美國設立之公司，有美國加里福
    尼亞州（California State）州務卿Kevin Shelley就該公
    司章程加予認證，並經我國駐洛杉磯台北經濟文化辦事處之
    認證，有上開認證文書在卷可參 (見原審卷第73至75頁)，
    兩造對此均不爭執，且上訴人美國永豪公司在我國並未經主
    管機關經濟部之許可設立，亦經原審函查經濟部屬實，有經
    濟部93年10月28日經商字第9302182660號函在卷可稽 (見原
    審卷第100、101頁)，而上訴人乙○○亦自承上訴人美國永
    豪公司在我國確未經設立許可（見原審卷第82頁），可見美
    國永豪公司確為一未經設立許可之外國法人，惟上訴人乙○
    ○自承伊經上訴人美國永豪公司委任後，於88年5月21日代
    表上訴人美國永豪公司與被上訴人在桃園縣中壢市林清漢律
    師事務所簽訂系爭協議書（見原審卷第83、106頁），上訴
    人乙○○既以上訴人美國永豪公司之名義與被上訴人簽訂系
    爭協議書，依上開說明，上訴人美國永豪公司就其由上訴人
    乙○○代為簽訂之系爭協議書之法律行為仍應負責。上訴人
    乙○○另自承依本件協議書約定美國永豪公司同意給付被上
    訴人之第二期款990,856元尚未給付（見原審卷第83頁），
    已如上述，故被上訴人主張依本件協議書及上開法律規定，
    請求上訴人美國永豪公司給付990,856元及法定遲延利息，
    於法並無不合，應予允許 (惟上訴人乙○○部分，業經判決
    確定，已如上述，自不另論述)。
(二)上訴人雖主張：本件爭議之事實發生在中國大陸常洲，且原
    審卷第17頁股權讓渡書，兩造都不爭執在中國大陸簽立，因
    三立公司股權退股糾紛所生之爭議，其股權既為未經認許且
    已解散之外國美國公司，則本件如由我國法院管轄，逕以我
    國法律為準據，違背涉外民事法律適用法云云。惟按當事人
    得以合意定第一審管轄法院，民事訴訟法第24條定有明文。
    經查關於系爭協議書相關之爭執，兩造曾合意定原審法院為
    第一審管轄法院之事實，為上訴人乙○○於原審所自承 (見
    原審卷第82頁)，並有協議書在卷可稽 (見原審卷第21頁背
    面協議書第5條所載)，揆諸首揭規定，原審法院對於本件自
    有管轄權。又上訴人美國永豪公司雖經解散，惟尚未進行清
    算程序，此觀上訴人所提解散證明書所載內容自明 (見本院
    卷第32頁)，則依民法第40第2項規定法人至清算終結止，在
    清算之必要範圍內視為存續，則上訴人美國永豪公司仍視為
    存續，自不能以其已解散為由，解免其責，上訴人此部分之
    辯解，亦無可採。
六、綜上所述，被上訴人依系爭協議書及民法總則施行法第15條
    規定，以未經認許成立外國法人之代理人名義為法律行為應
    連帶負責之法律關係，請求上訴人美國永豪公司、乙○○連
    帶給付990,856元，及自起訴狀繕本送達之翌日起至清償日
    止，按週年利率5%計算之利息，其中關於請求上訴人美國永
    豪公司應給付990,856元，及自起訴狀繕本送達之翌日即94
    年8月15日（本件係於94年6月17日登載國外版新聞紙之方式
    為公示送達）起至清償日止，按週年利率5%計算之利息，於
    法有據，應予允許。原審判命上訴人如數給付，並依上訴人
    之聲請為假執行之宣告，於法並無不合。上訴意旨指摘原判
    決不當，求予廢棄改判，為無理由，應予駁回。至於請求上
    訴人乙○○給付部分，因有違一事不再理原則，其起訴不合
    法，應予駁回，原審疏未詳查，遽命上訴人乙○○應連帶給
    付，並為准、免假執行之宣告，尚有違誤，上訴意旨，指摘
    原判決不當，求為廢棄，為有理由，自應由本院將原判決此
    部分予以廢棄，改判如主文第二項所示。
七、本件事證已臻明確，兩造其餘主張及舉證，與本件判決結果
    無涉，毋庸一一審酌，併予敘明。
參、據上論結，本件上訴為一部有理由、一部無理由，依民事訴
    訟法第449條第1項、第450條、第79條，判決如主文。
中    華    民    國    95    年    4     月    26    日
            民事第十四庭  審判長法  官  許正順
                                法  官  張  蘭
                                法  官  魏麗娟
正本係照原本作成。
不得上訴。
中    華    民    國    95    年    4     月    27    日
                               書記官   曾瓊安


司法院資訊處製作；財團法人民間司法改革基金會備份。
